臺灣高等法院臺中分院刑事判決　　　　　　　　　　九十年度上訴字第二○二六號
　　上訴人即
　　被　　　告　寅○○
　　選任辯護人　黃耀南
右上訴人因偽造文書等案件，不服臺灣南投地方法院九十年度訴字第一０一號中華民
國九十年九月二十一日第一審判決（起訴案號：臺灣南投地方法院檢察署八十九年度
偵字第二０三九號），提起上訴，本院判決如左：
      主  文
原判決撤銷。
寅○○連續行使偽造私文書，足以生損害於他人，處有期徒刑陸月，如易科罰金以參
佰元折算壹日。
      事  實
一、寅○○與其姊夫卯○○於民國八十六年五月間，共同召集民間互助會一組，由劉
    秀挑擔任會首，會員連同會首共計三十六會，約定自八十六年五月十日起會，至
    八十九年四月十日止，每會新台幣（下同）一萬元，採內標制，每月十日晚上八
    時，在彰化縣員林鎮○○路三八六巷五號卯○○住處開標，標會方式係由活會會
    員自行將填妥姓名及標金之標單交予寅○○競標，或以電話將標金請寅○○代為
    書寫標單參與競標。詎寅○○竟乘其擔任會首之機會，基於意圖為自己不法所有
    之概括犯意，於八十六年十一月十日即第七會時，未經黃玉算同意，冒用黃玉算
    名義，填載一千九百元之利息，在開標時提出行使，而對黃玉算佯稱是其他不詳
    姓名會員得標；對其他活會會員則佯稱係黃玉算標得等語，使黃玉算及江秀滿、
    賴建成、丑○○、詹世煌、黃景宜、午○○、己○○（互助會單誤載為張榮宗）
    、黃長成、壬○○、癸○○、甲○○、乙○○、江榮育、許景堯、戊○○、蔡允
    順（二會）、張正雄（二會）、劉燕琴、蕭雪意、張世昌、卯○○、劉麗芬、劉
    世山、蔡充重、張順治、張素蕊等活會會員均陷於錯誤，各扣除得標之利息後，
    均如期交付該期之會款八千一百元予寅○○，共詐得會款二十三萬四千九百元（
    扣除前六會死會應收取之會款六萬元，以下計算類推）；又於八十七年十月十日
    即第十八會，未經甲○○同意，冒用甲○○名義，填載一千八百元之利息，在開
    標時提出行使，而對甲○○佯稱是不詳姓名會員得標；對其他活會會員則佯稱係
    甲○○標得等語，使甲○○及江秀滿、賴建成、午○○、己○○、子○○、壬○○、癸○○、甲○○、許景堯、戊○○、蔡允順、張正雄、蕭雪意、張世昌、劉
    麗芬、張順治、張素蕊等活會會員均陷於錯誤，各扣除得標之利息後，均如期交
    付該期之會款八千二百元予寅○○，共詐得會款十四萬七千六百元；又於八十七
    年十二月十日即第二十會，未經癸○○同意，冒用癸○○名義，填載二千三百元
    之利息，在開標時提出行使，而對癸○○佯稱是不詳姓名會員得標；對其他活會
    會員佯稱係癸○○標得等語，使癸○○及江秀滿、賴建成、午○○、己○○、壬○○、子○○、戊○○、蔡允順、張正雄、蕭雪意、張世昌、劉麗芬、劉世山、
    張順治、張素蕊等活會會員均陷於錯誤，各扣除得標之利息後，均如期交付該期
    之會款七千七百元予寅○○，共詐得會款十二萬三千二百元；又於八十八年八月
    十日即第二十八會，冒用不詳姓名之活會會員名義，填載一千五百元之利息於標
    單上，在開標時提出行使，並向在場之丙○○（己○○之妻）佯稱是由不詳姓名
    會員得標；對其他未在場之活會會員則佯稱係午○○標得等語，因而使午○○及
    賴建成、江秀滿、己○○、子○○、壬○○、戊○○、蔡允順等活會會員均陷於
    錯誤，各扣除得標之利息後，均如期交付該期之會款八千五百元予寅○○，共詐
    得會款六萬八千元，合計詐得會款五十七萬三千七百元，因而足以生損害於上開
    活會會員。嗣於八十八年十二月十日該互助會第三十二會開標後，寅○○即無故
    停標互助會，剩餘之活會會員甲○○、黃玉算、癸○○、午○○、江秀滿、子○○、戊○○、辰○○（以蔡允順名義）發現上開互助會僅餘四個會期，竟仍有八
    名活會會員，而獲悉上情。
二、案經午○○、辛○○訴由南投縣警察局南投分局報請台灣南投地方法院檢察署檢
    察官偵查起訴。
      理  由
一、訊據被告寅○○矢口否認有為右揭冒標犯行，辯稱：午○○、甲○○、黃玉算、
    癸○○等人之會款均已標取，伊並未冒標云云。然查：
（一）就被告寅○○冒用被害人甲○○名義於八十七年十月十日以一千八百元得標一
      節，業據被害人甲○○於偵查、原審調查中指述綦詳（偵查卷第一０七頁背面
      至第一０九頁，原審卷第二十九頁、第四十四、四十五頁），並於本院調查中
      指稱「（你是否參與前述的互助會？）是的，我沒有去標會，我也沒有在我妹
      妹乙○○的家中拿到被告給我的會款。」（本院卷第三十一頁），核與證人乙○○於偵查中證稱「（甲○○的會錢有無透過你交給寅○○？）沒有。（寅○○有無在你家拿甲○○得標的會款給妳轉交甲○○？）沒有」，「甲○○的會
      款都是寅○○去向他收，我沒經手。」等語相符（偵卷第一一六頁反面、一一
      七頁），參以被告於偵查中亦供承「甲○○的會錢，我都向乙○○拿，乙○○
      得標後，我才向甲○○收取她的會錢。」等語（偵查卷第一０九頁），而證人
      乙○○係於八十七年一月十日（即第八會）以二千五百元得標，已據證人乙○○證述在卷（偵查卷第五十六頁），並有互助會單影本一份在卷可稽，被告既
      於證人乙○○得標後即未再向其收取甲○○之會款，豈有可能於甲○○得標後
      反將會款交給乙○○？足見其所辯甲○○已得標云云，自難採信。
（二）被告寅○○又辯稱子○○（以黃玉算名義）、癸○○二會先後於八十六年十一
      月十日（第七會）、八十七年十二月十日（第二十會）分別以一千九百元、二
      千三百元（二十會）得標，癸○○標到的會款，伊係拿到子○○住處交予癸○○本人，壬○○那會則是交予子○○代收云云，惟查，被害人子○○僅其子壬○○標過一會，其他三會均為活會等情，業據被害人子○○於偵查、原審調查
      中，及被害人壬○○於原審調查中指述歷歷（偵查卷第一０八頁、原審卷第四
      十八頁、本院卷第三十、六十一頁，原審卷第八十八、八十九頁），且被害人
      癸○○於原審調查中指稱「，．．我純粹是要儲蓄不是要用錢，所以未寫過標
      單」，「我本人還是活會，會錢繳至八十九年十二月或九十年一月止，我的會
      款都先拿九千元予我爸爸，再依實際標到利息多退少補。」等語（原審卷第六
      十五、六十六頁），足見被害人癸○○是委由其父子○○參加被告之互助會，
      並不知證人卯○○住處，自無可能前往標得會款至明，且被告於原審調查中經
      法官訊以「（對被害人子○○偵訊所言，尚欠九十萬元．．．何意見？）我在
      八十八十二月有去子○○家，去說這一二三四之四個活會會跟你們處理。」等
      語（原審卷第四十八頁），即明確說明被害人子○○之活會，不止一會，足見
      被害人子○○、癸○○應均尚未標取會款，被告於本院調查中雖改稱如果被害
      人子○○有三個活會何以散會後，只向死會之丑○○拿取十五萬元云云，惟證
      人丑○○於本院調查中堅決否認有交付十五萬元給被害人子○○之事實，僅證
      稱「（你是否參加被告寅○○的互助會？）．．  我的會錢我都有交給被告，
      剩下三會，我叫被告來收，她沒有來收，我就交給子○○。」等語（本院卷第
      一三一頁），被害人子○○亦否認有收到丑○○交付之十五萬元之事實，益見
      被告事後翻異前供，委無足取。
（三）再者，被告又辯稱被害人午○○之會已死會，於午○○得標後才向伊借十萬元
      ，且被害人午○○之舅媽丙○○於偵查中既證稱自八十八年五、六間起均親自
      來標會，伊不可能於八十八年八月間冒用午○○名義標會云云，惟查被害人午
      ○○迄今尚屬活會，並未借給被告十萬元等情，業據被害人午○○於警訊、偵
      查、原審調查中指述不移（偵查卷第十四頁背面、第十五頁、原審卷第二十八
      頁、本院卷第三十三頁），並經證人己○○、丙○○於警訊、偵查及原審調查
      時證述屬實，且被告於八十八年五月八日警訊中亦供稱「（你與己○○、午○○為何發生財務糾紛？）是因為互助會會員午○○，他的會是活會，未收到會
      費新台幣壹拾萬元」（偵查卷第七頁背面），即供承午○○之會仍屬活會，按
      被害人己○○（互助會單誤載為張榮宗）與午○○二人各參加被告所召集之上
      開互助會一會，午○○之會款均由己○○、丙○○夫婦代為繳交，其中被害人
      己○○於八十八年十一月十日以一千五百元得標時，活會尚有五人，死會為三
      十人，合計應得三十四萬二千五百元（計算方式活會８５００Ｘ５＝４２５０
      ０元，死會１００００Ｘ３０＝３０００００元，合計３４２５００元），並
      有計算書一份在卷可稽（偵查卷第六十、六十之一頁），被告於八十九年七月
      十九日檢察官訊問時，經提示上開明細表時供稱「（有何意見？）那張明細表
      是我寫的」等語（偵查卷第六十八頁背面），於原審調查中亦稱「我交給他三
      四二五００元，他應得二九四０００元，．．」，「交會款時當日我有再跟己○○借四萬元，有從會款中扣除」等語屬實（原審卷五十、五十一頁），依上
      開計算書之計算，既將被害人午○○之一會，列為活會，且參以證人庚○○於
      偵查中證稱「（你八十八年十二月去得標，有無看到在庭之丙○○｛命指認｝
      ）有，我標一千五百元，午○○寫一千五百元，我先開所以得標」等語（偵查
      卷第九十頁背面），證人巳○○於偵查中亦證稱「你八十九年一月得標，有無
      看到在庭之丙○○去標會？｛命指認｝有。我標一千六百元。」等語（偵查卷
      第九十之一頁背面），從其等證人所證，倘被害人午○○於八十八年八月十日
      已得標，自無可能再委由丙○○於八十八年十二月十日、八十九年一月十日以
      午○○之名義參與投標，被告雖再辯稱證人庚○○是八十八年十月份得標而非
      八十八年十二月份得標云云，並提出收據一紙為證（附於偵查卷第八十三頁）
      ，惟查，證人庚○○於原審調查中證稱「我記得很清楚，是八十八年十二月份
      標到差四會，而我有二會二萬萬元，共八萬元」，「被告跟我說：還剩四會，
      因有二會，所以以八萬元折抵。」（原審卷第八十二、八十三頁），於本院調
      查中亦證稱「我是八十八年十二月十日得標。」（本院卷第七十二頁），且稱
      伊標到會後將會款存入郵局定期存款等語，並有員林郵局於九十年八月八日所
      函送之其弟張玄昇於該局帳戶之資金往來明細表一份在卷足稽，且被告於原審
      調查中亦供承「．．後來庚○○又繳了二次會款，用剩下之尚欠會款扣抵八萬
      元之債務．．」等語相符（原審卷第八十三頁），按被告所召募之上開互助會
      ，是於八十九年四月份終止，證人庚○○於八十八年十二月標得後，只剩四會
      ，核與事實相符，故證人庚○○上開所證堪可採信。又上開收據一紙，據證人
  庚○○於原審調查中證稱「那張會單（指上開收據）是寅○○寫好才拿來我家
      予我的」（原審卷第八十三頁），又稱「這張偵卷第八十三頁之計算明細單上
      有我簽名，是在去年七月份我標到會後很久，之後寅○○才拿來我家要我簽名
      ，他言：他有將會款交與標到會之人，但是有爭執所以要我簽名表示我那會確
      實有收到會款，因為當時我看金額差不多並沒詳細看正確內容。」等語（原審
      卷第八十五頁），故上開收據亦不足為有利於被告之證據，益見午○○並未標
      取應可確認。再者，證人丙○○雖於八十九年七月十九日偵查中稱「．．我從
      八十八年五、六月以後都會去（標會），．．」等語（偵查卷第六十七頁），
      惟於本院調查中稱「（你於八十八年七月十九日，曾經在偵查中說你開標的時
      候都有去，是否實在？）我是前四、五個月時我都有去，被告有開標，但是我
      不知道得標的人是誰，得標人我也不認識，我只是把該繳的會錢繳給被告而已
      。」「這是被告編出來的，我如果有得標，我為何還在當年的十二月份以及翌
      年的一月份，我還去標會，而且為何被告還讓我標。」「（被告是否告訴你八
      月份是誰得標？）我去標的時候，沒有注意是誰得標，而且我也不認識所有會
      員，被告隨便告訴我是誰得標，我也不知道正不正確。．．」等語（本院卷第
      一三九頁），參以被告於本院調查中供稱「互助會是卯○○召集一半，我召集
      一半，．．」等語（本院卷第一三三頁），證人丙○○既無參與召募互助會員
      ，其所證並不認識會員，而由被告騙稱是不詳姓名之活會員得標，非無可能，
      故證人丙○○於偵查中之上開證詞，亦不足資為有利於被告之證據。再者，證
      人賴金盛雖出具之會單中有記載午○○、甲○○、黃玉算、癸○○等人之會款
      已標取（偵查卷第一００頁），惟其於偵查中證稱「（提示有寫賴建成之會單
      ，詢上面「賴建成」是否你寫的？）是，這張會單是我提供給她的。」，「（
      上面之金額日期是你寫的？）是，但都是寅○○提供的，因為我很忙，很少去
      看開標，我都是打電話去問的。」，「（你得標，寅○○會拿明細給你，讓你
      知可得多少錢？）沒有，他只拿錢給我。」，「（你得標有無向他簽收會款？
      ）沒有。」等語（偵卷第一０三反面、第一０三之一頁），足見上開會單是其
      與被告寅○○經電話聯繫，才知悉得標人後所為之記載，其真實性顯有可疑。
（四）被告又辯稱上開互助會都是由卯○○在主持開標的，伊較少去，且均須本人前
      往標會地點填寫標單，不能以電話寄標云云，惟證人卯○○於偵查中證稱「我
      不是會首，我憑什麼替人開會，寅○○說我替他開標是假的。」（偵卷第七十
      七頁），於原審調查中亦稱「（何人寫標單？）我只借予他住處開標，標單都
      是會員自己寫的，由寅○○夫婦主持開標。」，「．．都是由寅○○自己開標
      以最高價額得標。」「曾來過我家參與標會的是丙○○」「我沒有看過庭上之
      甲○○、午○○、子○○等人」等語（原審卷第第二十九、三十頁），且證人
      即被告之夫辛○○於偵查中亦證稱「（開標時都是妳們夫妻一起去？）有時一
      起去，但開標時我們一定有去。」（偵卷第七十七頁），證人丙○○、己○○
      、張潘洋於偵查中均證稱：開標時，被告均有在場等語屬實（偵查卷七十五至
      七十七頁），足見被告確實親自到場主持互助會，應可認定；又證人乙○○於
      原審調查中證稱「我去卯○○宅標，一定要本人去標會，寅○○先前有幫我用
      電話寄過標單，後來他說要本人到卯○○宅標。．．」等語（原審卷第四十三
      頁），被害人子○○則證稱「之前有標會就請寅○○代寫，但都沒有標到，．
      ．」等語（原審卷第三十一頁），足見被告供稱不能以電話寄標單云云，亦難
      謂實情。
（五）綜上所述，被告所辯，顯係飾卸之詞，不足採信。事證明確，被告犯行洵堪認
      定，應依法論科。
二、按民間互助會之標單，通常僅在紙上簡略記載會員姓名及一定金額，依民間互助
    會之習慣，標單係足以表示競標之會員所出具，願以記載一定金額為利息（即標
    金）而標取該互助會會款之用意，是標單應依刑法第二百二十條第一項論以私文
    書（最高法院七十四年台上字第一七九九號判決參照）。核被告所為，係犯刑法
    第二百十六條、第二百十條行使偽造私文書罪、及同法第三百三十九條第一項之
    詐欺取財罪；其於標單上偽造被冒標會員署押之犯行，係偽造私文書之階段行為
    ，偽造私文書後復持以行使，偽造之低度行為為行使之高度行為所吸收，均不另
    論罪。又被告以一次之冒標行為，同時詐騙被冒標會員及多數活會會員，致多人
    同時陷於錯誤因而交付財物，係一行為侵害數法益，觸犯數詐欺取財罪名，為同
    種想像競合犯，依刑法第五十五條想像競合犯之規定，從一詐欺取財罪處斷。又
    被告先後多次詐欺財物及行使偽造私文書之行為，時間緊接，犯罪構成要件相同
    ，顯係基於概括之犯意反覆為之，依刑法第五十六條之規定，應論以連續犯一罪
    ，並依法加重其刑；所犯上開二罪，有方法結果之牽連關係，應從一重之連續行
    使偽造私文書罪論處。又按被告於行為後，刑法第四十一條「犯最重本刑為三年
    以下有期徒刑以下之刑之罪，而受六月以下有徒期刑或拘役之宣告，因身體、教
    育、職業或家庭之關係，執行顯有困難者，得以一元以上三元以下折算一日，易
    科罰金」之規定，已於九十年一月十日經總統公布修正為「犯最重本刑為五年以
    下有期徒刑以下之刑之罪，而受六月以下有徒期刑或拘役之宣告，因身體、教育
    、職業或家庭之關係或其他正當事由，執行顯有困難者，得以一元以上三元以下
    折算一日，易科罰金。但確因不執行所宣告之刑，難收矯正之效，或難以維持秩
    序者，不在此限。併合處罰之數罪，均有前項情形，其應執行之刑逾六月者，亦
    同」，經比較上開條文，以適用修正後之規定為最有利於被告，故依刑法第二條
    第一項前段規定，關於易科罰金之規定，自應適用修正後之刑法第四十一條第一
    項前段之規定。
三、原審對被告論罪科刑，固非無見，惟原審認被告冒用被害人甲○○名義，填載一
    千九百元之利息於標單上，尚有未合；又被告以被害人午○○於八十八年八月十
    日得標，而對未得標之活會會員佯稱是午○○得標，但開標時，係冒用不詳姓名
    之活會會員名義得標，原審認係冒用午○○名義標取會款，亦有未洽。被告上訴
    意旨空言指摘原判決不當，雖無理由，惟原判決既有可議，應由本院將原判決撤
    銷改判，爰審酌被告犯罪之動機、目的、手段、犯後尚力求與多位被害人往和解
    之途逕進行和解，及所欠債務迄未清償等一切情節，量處有期徒刑六月，併予諭
    知易科罰金之折算標準。被告所偽造黃玉算、甲○○、癸○○及不詳姓名者活會
    會員之標單，因未扣案，且依一般情況，互助會之標單於各該會標後，即無保存
    之必要，上開標單，應已滅失，故不予宣告沒收。
據上論結，應依刑事訴訟法第三百六十九條第一項前段、第三百六十四條、第二百九
十九條第一項前段、刑法第五十六條、第二百十六條、第二百二十條第一項、第二百
十條、第三百三十九條第一項、第五十五條、第二條第一項前段、第四十一條第一項
前段，罰金罰鍰提高標準條例第一條前段、第二條，判決如主文。
本案經檢察官丁○○到庭執行職務。
中      華民      國      九十一    年      五    月    二十八    日
                                    臺灣高等法院臺中分院刑事第一庭
                                          審判長法  官  林  照  明
                                                法  官  蔡  名  曜
                                                法  官  盧  江  陽
右正本證明與原本無異。
如不服本判決應於收受送達後十日內向本院提出上訴書狀，其未敘述上訴之理由者並
得於提起上訴後十日內向本院補提理由書（均須按他造當事人之人數附繕本）。
                                                書記官  陳  妙  瑋
中      華      民      國      九十一   年       五      月    三十    日
                                                                        Ｆ
